ACORDAO-COMPLETO-2376960

ACÓRDÃO 3802/2020 ATA 8/2020 - PRIMEIRA CÂMARA

VISTOS, relatados e discutidos estes autos de tomada de contas especial instaurada pelo Fundo Nacional de Saúde/Ministério da Saúde (FNS/MS) , em desfavor do Sr. Gustavo Adriano de Matos Correa, ex-secretário municipal de saúde e da Sra. Francisleide Coutinho Garreto, ex-secretária municipal de finanças, em razão da impugnação parcial de despesas de recursos do SUS,
ACORDAM os Ministros do Tribunal de Contas da União, reunidos em sessão de 1ª Câmara, ante as razões expostas pelo Relator, em:
9.1. considerar revel, para todos os efeitos, o Município de Mata Roma/MA, dando-se prosseguimento ao processo, nos termos do art. 12, § 3º, da Lei 8.443/1992;
9.2. fixar novo e improrrogável prazo de quinze dias, a contar da notificação, com fundamento no art. 12, §§ 1º e 2º, da Lei 8.443/1992 e art. 202, §§ 2º e 3º, do Regimento Interno do TCU, para que o Município de Mata Roma/MA efetue, e comprove perante este Tribunal, o recolhimento da quantia a seguir especificada aos cofres do Fundo Nacional de Saúde, atualizada monetariamente a partir da data indicada até a data do efetivo recolhimento, na forma prevista na legislação em vigor:
	VALOR ORIGINAL (R$) 
	DATA DA OCORRÊNCIA

	18.600,00
	24/10/2013 

	18.600,00
	28/11/2013 

	22.320,00
	27/12/2013 

	22.320,00
	24/1/2014

	11.160,00
	7/3/2014

	11.160,00
	26/3/2014

	11.160,00
	23/4/2014

	11.160,00
	21/5/2014

	11.160,00
	2/7/2014

9.3. encaminhar cópia desta deliberação ao Município.

Tomada de contas especial instaurada  em razão da impugnação parcial de despesas de recursos do SUS

Primeira Câmara

Município de Mata Roma.

3. Responsáveis: Francisleide Coutinho Garreto (XXX.941.503-XX); Gustavo Adriano de Matos Correa (XXX.409.803-XX); Município de Mata Roma (06.119.945/0001-03).

13.1. Ministros presentes: Walton Alencar Rodrigues (Presidente), Benjamin Zymler, Bruno Dantas e Vital do Rêgo.
13.2. Ministros-Substitutos presentes: Augusto Sherman Cavalcanti (Relator) e Weder de Oliveira.

ACORDAO-COMPLETO-2435663

Acórdão 2372/2021 - Primeira Câmara

AUGUSTO SHERMAN

Adoto, como relatório, excerto da instrução elaborada por Auditor Federal lotado na Secex-TCE (peça 20) , anuída pelos dirigentes da unidade (peças 21-22) , bem como pelo MP/TCU (peça 23) : 
"INTRODUÇÃO
	Cuidam os autos de tomada de contas especial instaurada pelo Fundo Nacional de Saúde/Ministério da Saúde (FNS/MS) , em desfavor dos responsáveis, Sr. Gustavo Adriano de Matos Correa, ex-secretário municipal de saúde (CPF XXX.409.803-XX) e Sra. Francisleide Coutinho Garreto, ex-secretária municipal de finanças (CPF XXX.941.503-XX) , em razão da impugnação parcial de despesas de recursos do SUS, recebidos pelo Fundo Municipal de Saúde de Mata Roma/MA.
HISTÓRICO 
2.	Tratam-se de recursos do Sistema Único de Saúde (SUS) , repassados mensalmente, de forma regular e automática, do Fundo Nacional de Saúde diretamente à conta dos fundos de saúde dos municípios, destinados ao financiamento das ações de atenção básica e de assistência farmacêutica - Blocos de Atenção Básica e Assistência Farmacêutica Básica (Portaria de Consolidação PRT GM/MS Nº 6, de 28 de setembro de 2017, arts. 535/537) 
Auditoria do Denasus e Fase Interna da TCE
3.	O Denasus realizou auditoria na Secretaria Municipal de Saúde de Mata Roma/MA, com o objetivo de atender demanda proveniente do Componente Federal do Sistema Nacional de Auditoria, com vistas a avaliar ações da Estratégia Saúde da Família, Assistência Farmacêutica Básica, Saúde Bucal e Agentes Comunitários de Saúde, verificando a prestação dos serviços, assim como a aplicação dos recursos financeiros do período de julho de 2013 a julho de 2014.
4.	Em 8/3/2017, com base no Relatório de Auditoria 14553-MS/SGEP/Denasus, datado de 12/12/2014, e com fundamento na IN/TCU 71/2012, alterada pela IN/TCU 76/2016 e DN/TCU 155/2016, o Diretor-Executivo do Fundo Nacional de Saúde autorizou a instauração de Tomada de Contas Especial (peça 1, p. 5) . O fundamento para a instauração da Tomada de Contas Especial, conforme apontado no Relatório de Auditoria 14553-MS/SGEP/Denasus (peça 5) , foi a impugnação parcial das despesas, em função da constatação de que a Secretaria Municipal de Saúde de Mata Roma/MA apresentou despesas pagas 'sem comprovação quanto à efetiva entrega e recebimento dos produtos, assim como as notas fiscais não contam com a atestação da entrega e recebimento dos produtos'.
5.	O tomador de contas concluiu pela responsabilização solidária do Sr. Gustavo Adriano de Matos Correa, ex-secretário municipal de saúde (CPF XXX.409.803-XX) e da Sra. Francisleide Coutinho Garreto, ex-secretária municipal de finanças (CPF XXX.941.503-XX) , quantificando-se o débito no valor original de R$ 271.610,10, cuja atualização monetária efetuada pelo tomador de contas, em 17/3/2017, atingiu R$ 382.001,78. O Relatório Completo do Tomador de Contas Especial 33/2017 encontra-se à peça 1, p. 44-51 e a atualização do débito à peça 1, p. 36-39. A inscrição em conta de responsabilidade, no SIAFI, foi efetuada mediante a Nota de Lançamento de Sistema 2017NS021069, de 20/3/2017 (peça 1, p. 40) .
6.	Comprova-se que foi dada oportunidade de defesa aos responsáveis, em obediência aos princípios constitucionais que asseguram o direito ao contraditório e à ampla defesa, tanto no curso da auditoria como após a conclusão do relatório e da instauração da tomada de contas especial. Tendo em vista os avisos de recebimento (peça 2, p. 189, 192, 209, 218 e 221) referentes aos ofícios dirigidos aos responsáveis (peça 2, p. 187-188, 190-191, 201-202, 210-211 e 219) , o tomador de contas considerou subsistente o motivo que legitimou a instauração da tomada de contas especial (peça 1, p. 50-51) .
7.	Em 12/1/2018, o Ministério da Transparência e Controladoria-Geral de União emitiu o Relatório de Auditoria 24/2018 (peça 1, p. 53-54) , em concordância com o relatório do tomador de contas. O certificado de auditoria e o parecer do dirigente do órgão de controle interno concluíram pela irregularidade das presentes contas (peça 1, p. 56 e 57) .
8.	Em 16/2/2018, o Ministro de Estado da Saúde atestou haver tomado conhecimento das conclusões contidas no relatório e no certificado de auditoria, bem como do parecer conclusivo do dirigente do órgão de controle interno manifestando-se pela irregularidade das contas e determinou o encaminhamento do processo ao Tribunal de Contas da União (peça 1, p. 59) .
Fase Externa da TCE
9.	Remetida ao TCU pelo Ministério da Saúde, a presente tomada de contas especial foi autuada, em 14/3/2018, sob o nº TC Processo 008.394/2018-0 pela Secretaria de Controle Externo no Estado do Maranhão (Secex-MA) .
10.	A primeira instrução levada à efeito pela Secex-TCE (peça 6) , concluiu estarem satisfeitos os pressupostos de procedibilidade da IN TCU 71/2012, uma vez que não houve o transcurso de mais de dez anos desde o fato gerador sem que tenha havido a notificação do responsável pela autoridade administrativa federal competente, bem como o valor atualizado do débito em 1/1/2017 supera o mínimo estabelecido de R$ 100.000,00. Também, que não foram encontrados débitos imputáveis aos responsáveis em outros processos em tramitação no Tribunal.
11.	Ainda no que tange aos responsáveis, concluiu a instrução inicial pela responsabilização, também, do Município de Mata Roma/MA, conforme itens 16 e 17 daquela peça:
16. Na auditoria realizada, o Denasus também constatou que não havia 'produção e registros de atendimentos odontológicos, evidenciando a falta desses profissionais referentes a três equipes de Saúde Bucal, por período superior a 60 dias, máximo permitido pela legislação vigente'.
16.1. Em relação à essa constatação o Denasus determinou:
'A Secretaria Municipal de Saúde deverá devolver de imediato ao Fundo de Saúde deste ente federativo, com recursos próprios ou do seu respectivo tesouro, o valor indicado no capítulo
Proposição de Devolução, do presente relatório, no total de R$ 137.640,00.' (Relatório do Denasus, peça 5, p. 26) 
16.2. Em razão da determinação contida no relatório do Denasus, esses valores não compuseram o relatório do tomador de contas e, consequentemente, não compõem a presente tomada de contas especial.
16.3. Entretanto, quanto a esse tipo de regularidade, cabe destacar o entendimento firmado pelo TCU no Acórdão 1072/2017-TCU-Plenário (Relator Ministro Bruno Dantas) . Primeiramente transcreve-se trecho do voto:
O primeiro ponto que precisa ser uniformizado diz respeito à correta identificação das irregularidades ensejadoras de débitos envolvendo recursos do SUS, visto que essa informação é essencial para que se defina o tratamento dado a cada caso. Tendo em vista as diferentes consequências que cada situação acarreta, podemos dividir essas irregularidades em: recebimento de recursos federais pelo ente de forma irregular, dano ao erário propriamente dito (desfalques, desvios, etc.) e desvio de objeto ou de finalidade.
Os casos de recebimento irregular de recursos federais pelo ente - não abarcados pela Lei Complementar 141/2012 - dizem respeito ao não cumprimento de requisitos estabelecidos pelo Ministério da Saúde para a concessão de incentivos financeiros. Em geral, esses requisitos dizem respeito à adesão a estratégias do Ministério e ao atendimento de exigências definidas em seus regramentos.
Para exemplificar esse tipo de irregularidade, menciono a Estratégia Saúde da Família.
Essa política estabelece que a concessão do incentivo financeiro deve ser realizada com base em informações fornecidas pelo ente recebedor acerca do número de equipes de saúde da família de que dispõe. Assim, eventuais falhas nas informações prestadas pelo ente recebedor poderiam acarretar no recebimento irregular de recursos transferidos 'fundo a fundo'.
Nesses casos, o não atendimento às condicionantes estabelecidas para a realização dessas transferências maculam o fato gerador do repasse, tornando-o nulo e ensejando a restituição do Fundo Nacional de Saúde, independentemente da destinação final dos recursos.
Importante esclarecer que, ainda que sejam identificados indícios de malversação na aplicação de recursos recebidos irregularmente, o Fundo Nacional de Saúde deve ser recomposto pelo ente beneficiário, restando aos órgãos de controle locais a competência para adoção de providências com vistas à responsabilização e ao ressarcimento do erário municipal ou estadual.
16.4. Assim, sobre o tratamento que deve ser dado aos débitos relativos a recebimentos indevidos de recursos federais do SUS transferidos a entes federados em que houve falhas nas informações prestadas pelo ente recebedor, foi firmado o seguinte entendimento no Acórdão 1072/2017-TCU-Plenário (grifos acrescidos) :
9.3. firmar os seguintes entendimentos acerca do tratamento que deve ser dado aos débitos relativos a recursos federais do Sistema Único da Saúde (SUS) transferidos 'fundo a fundo' aos estados, municípios e ao Distrito Federal, em especial no que diz respeito à interpretação e à aplicação do art. 27 da Lei Complementar 141/2012:
9.3.1. o art. 27 da Lei Complementar 141/2012 refere-se exclusivamente aos débitos decorrentes de desvios de objeto ou finalidade, nos quais os recursos são aplicados em prol da sociedade, mas em objeto ou finalidade distintos do pactuado, não abarcando os casos de dano ao erário propriamente dito (como desfalques, desvios, malversação, superfaturamentos, realização de despesas sem a devida comprovação, etc.) ou de recebimento de recursos federais pelo ente de forma irregular;
 (...) 
9.3.4. nos casos de débito decorrente do recebimento irregular de recursos federais pelos estados, municípios ou Distrito Federal, em razão de eventuais incorreções nas informações prestadas pelo beneficiário, independentemente do destino final dado aos recursos repassados, cabe ao ente recebedor restituir o Fundo Nacional de Saúde, uma vez que não fazia jus ao repasse, podendo, ainda, haver aplicação de multa ao agente público causador da irregularidade.
17. Nesse sentido, sobre a irregularidade descrita no item 16 desta instrução, deve ser objeto de citação o município de Mata Roma/MA (CNPJ 06.119.945/0001-03) , para que, se ainda não o fez, restitua os valores recebidos irregularmente ao Fundo Nacional de Saúde, ao passo que o secretário municipal de saúde, à época da ocorrência dos fatos, Sr. Gustavo Adriano de Matos Correa, deve apresentar suas justificativas, em sede de audiência, sobre as falhas na prestação de informações que resultaram na transferência indevida dos recursos.
12.	Dessa forma, concluiu a instrução inicial, por fim, que foi possível, na forma dos arts. 10, § 1º, e 12, incisos I e II, da Lei 8.443/1992 c/c o art. 202, incisos I e II, do RI/TCU, definir a responsabilidade solidária do Sr. Gustavo Adriano de Matos Correa (CPF XXX.409.803-XX) e da Sra. Francisleide Coutinho Garreto (CPF XXX.941.503-XX) e quantificar adequadamente o débito a eles atribuído. Também foi definida a responsabilidade do Município de Mata Roma/MA (CNPJ 06.119.945/0001-03) em relação aos recursos que devem ser devolvidos ao Fundo Nacional de Saúde, e a necessidade de se ouvir em audiência o Sr. Gustavo Adriano de Matos Correa (CPF XXX.409.803-XX) sobre as falhas na prestação de informações que resultaram na transferência indevida dos recursos. Por conseguinte, propôs-se a citação e audiência dos responsáveis, posicionamento esse que teve a concordância do diretor imediato e do titular da unidade técnica (peças 7 e 8) , que autorizou as comunicações processuais, conforme delegação de competência conferida pelo relator, Ministro Augusto Sherman.
12.1.	Foi lançada instrução complementar (peça 9) em razão apenas da falta de lançamento, na instrução inicial, dos débitos relativos ao município de Mata Roma/MA.
EXAME TÉCNICO
Irregularidades Causadoras do Dano
13.	Cabe ressaltar que os responsáveis foram citados, solidariamente, em decorrência das seguintes irregularidades:
13.1.	Responsáveis solidários: Sr. Gustavo Adriano de Matos Correa (CPF XXX.409.803-XX) e Sra. Francisleide Coutinho Garreto (CPF XXX.941.503-XX) ;
	Ocorrência: impugnação parcial das despesas dos recursos do SUS destinados à atenção básica e assistência farmacêutica básica, no período compreendido entre 1/7/2013 a 6/3/2014, realizadas pelo Fundo Municipal de Saúde de Mata Roma/MA;
	Dispositivos violados: Constituição Federal, art. 37, caput, c/c art. 70, parágrafo único; Lei 4.320/1964, §§ 1° e 2° do art. 63, art. 62 c/c art. 83; Decreto 93.872/1986, art. 36 c/c art.42;
	Conduta: deixar de comprovar a efetiva entrega e recebimento dos produtos adquiridos da empresa Med Sul Produtos Farmacêuticos Ltda., à conta do Fundo Municipal de Saúde de Mata Roma/MA, no período compreendido entre 1/7/2013 a 6/3/2014;
	Evidência: Constatação 338494, Relatório do Denasus, peça 5, 29-36;
	Valor histórico: R$ 271.610,10.
13.2.	Responsável: Município de Mata Roma/MA (CNPJ 06.119.945/0001-03) ;
	Ocorrência: não há produção e registros de atendimentos odontológicos, evidenciando a falta desses profissionais referentes a três equipes de Saúde Bucal, por período superior a 60 dias, máximo permitido pela legislação vigente;
	Dispositivos violados: Constituição Federal, art. 37, caput, c/c art. 70, parágrafo único; Portaria GM/MS nº 2.488/2011, Anexo I, inciso I - Especificidades da Estratégia Saúde da Família e Lei Complementar 141 de 2012, do art. 27, inciso I;
	Conduta: deixar de realizar atendimentos odontológicos em razão da falta de profissionais de três equipes de Saúde Bucal do município, por período superior a 60 dias;
	Evidência: Constatação 342045, Relatório do Denasus, peça 5, 26-29;
	Valor histórico: R$ 137.640,00.
14.	O responsável Sr. Gustavo Adriano de Matos Correa (CPF XXX.409.803-XX) também foi ouvido em audiência em razão da seguinte irregularidade:
	Ocorrência: falhas na prestação de informações relativas às equipes de saúde bucal do muncípio de Mata Roma/MA causando a transferência indevida dos recursos do Fundo Nacional de Saúde relativos ao incentivo financeiro para custeio dessas equipes;
	Conduta: deixar de prestar informações fidedignas acerca da quantidade de equipes de saúde bucal disponíveis para atendimento odontológico à população de Mata Roma/MA;
	Dispositivos violados: Portaria PRT MS/GM 978/2012, Art. 2º;
	Evidências: Constatação 342045, Relatório do Denasus, peça 5, 26-29.
Citação e Audiência dos Responsáveis
15.	Em cumprimento ao pronunciamento do titular da Secex-TCE (peças 8 e 11) , que, por delegação de competência do relator, autorizou as comunicações processuais ao manifestar concordância com o encaminhamento proposta na instrução de peça 6, foram expedidos os seguintes ofícios:
	a) Ofício 0059/2019-TCU/Secex-TCE, de 7/1/2019, notificando a citação e audiência do Sr. Gustavo Adriano de Matos Correa (CPF: XXX.409.803-XX) , no endereço Avenida Eram Almeida S/N - Centro - 65.510-000 - Mata Roma - MA (peça 13) . O AR retornou indicando a entrega da correspondência em 25/1/2017 (peça 18) ;
	b) Ofício 0060/2019-TCU/Secex-TCE, de 7/1/2019, citando a Sra. Francisleide Coutinho Garreto (CPF: XXX.941.503-XX) no endereço Rua São Francisco 187 - Centro 65.510-000 - Mata Roma - MA (peça 14) . O AR retornou indicando a entrega da correspondência em 25/1/2017 (peça 17) ;
	c) Ofício 0061/2019-TCU/Secex-TCE, de 31/1/2019, citando o Município de Mata Roma/MA (CNPJ: 06.119.945/0001-03) na pessoa do seu prefeito municipal, Sr. Raimundo Ivaldo do Nascimento Silva, no endereço Avenida Raimundo V. de Almeida, 212 - Centro - 65.510-000 - Mata Roma - MA (peça 15) . O AR retornou indicando a entrega da correspondência em 25/1/2017 (peça 16) .
15.1.	Ressalte-se que todos esses endereços são os constantes atualmente na base da Receita Federal, conforme resultado de pesquisa acostada aos autos às peças 3 e 4. Além disso, todos os ofícios foram recepcionados pela Sra. Nilce Cleia Garreto, que, conforme pesquisa na internet, exerce o cargo de chefe de gabinete da prefeitura de Mata Roma/MA. Provavelmente também há parentesco entre a chefe de gabinete, Sra. Nilce Cleia Garreto, e um dos responsáveis, a Sra. Francisleide Coutinho Garreto. Quanto à data do carimbo constante dos AR's (ano de 2017) , fica evidente que se trata de erro grosseiro, visto que as comunicações processuais foram emitidas em 7/1/2019 e recepcionadas em 25/1, evidentemente de 2019.
Revelia dos Responsáveis
16.	Transcorrido o prazo regimental fixado e mantendo-se inertes os aludidos responsáveis, impõe-se que sejam considerados revéis, dando-se prosseguimento ao processo, de acordo com o art. 12, § 3º, da Lei 8.443/1992.
17.	Ao não apresentarem alegações de defesa, os responsáveis abstiveram-se de exercer o direito ao contraditório e à ampla defesa, princípios insculpidos na Constituição Federal, bem como deixaram de produzir provas da regular aplicação dos recursos sob suas responsabilidades.
18.	Portanto, presumem-se como verdadeiros os atos danosos descritos nas citações efetivadas, não elidindo o motivo da instauração desta tomada de contas especial embasada nas conclusões do Relatório de Auditoria 14553/MS/SGEP/DENASUS (peça 5) e no levantamento dos débitos apontados conforme o Relatório Completo do Tomador de Contas Especial 33/2017 (peça 1, p. 44-51) .
Individualização das Condutas e Culpabilidade dos Responsáveis
19.	Em se tratando de processo em que as partes interessadas não se manifestaram acerca das irregularidades imputadas, no caso dos responsáveis Gustavo Adriano de Matos Correa e Francisleide Coutinho Garreto, não há elementos para que se possa efetivamente aferir e reconhecer a ocorrência de boa-fé nas condutas dos responsáveis, podendo este Tribunal, desde logo, proferir o julgamento de mérito pela irregularidade das contas, conforme combinação dos §§ 2º e 6º do art. 202 do Regimento Interno do TCU.
20.	Esse entendimento está amparado nos Acórdão 133/2015-TCU-Primeira Câmara (Rel. Min. Bruno Dantas) , 2455/2015-1ª Câmara (Rel. Min. Bruno Dantas) , 3604/2015-1ª Câmara (Rel. Min. Bruno Dantas) , 5070/2015-2ª Câmara (Rel. Ministro Substituto André de Carvalho) e 2424/2015-Plenário Rel. Min Benjamin Zymler) . 
21.	É razoável afirmar que era possível aos responsáveis ter consciência da ilicitude dos atos que praticaram, sendo-lhes exigível conduta diversa, no sentido de comprovar a efetiva entrega e recebimento dos produtos adquiridos da empresa Med Sul Produtos Farmacêuticos Ltda., à conta do Fundo Municipal de Saúde de Mata Roma/MA, no período compreendido entre 1/7/2013 a 6/3/2014.
22.	Assim, devem as contas dos responsáveis, Sr. Gustavo Adriano de Matos Correa e Sra. Francisleide Coutinho Garreto, serem julgadas irregulares, com a condenação em débito e aplicação da multa prevista no art. 57 da Lei 8.443/1992, e com a remessa de cópia dos elementos pertinentes ao Ministério Público da União, atendendo, assim, ao disposto no art. 16, § 3º, da Lei 8.443/1992 c/c o art. 209, § 7º, do Regimento Interno/TCU.
23.	Ainda em relação ao responsável Sr. Gustavo Adriano de Matos Correa, no tocante à audiência realizada, o mesmo também permaneceu inerte, não comparecendo aos autos e deixando assim, fugir-lhe a oportunidade aberta por este Tribunal para apresentar os esclarecimentos devidos, caracterizando a sua revelia.  Dessa forma, na falta de apresentação de razões de justificativa, reputam-se verdadeiros os fatos que ensejaram sua audiência. Em consequência, confirma-se a prática de atos que refletem grave infração a dispositivos legais ou regulamentares, os quais ensejam a aplicação da multa a que se refere o art. 58, inciso II, da Lei nº 8.443/92, c/c o art. 268, inciso II, do RI/TCU. Além disso, sendo revel, não há como reconhecer-lhe a boa-fé.
23.1.	No que concerne a eventual aplicação cumulativa das multas dos arts. 57 e 58 ao mesmo responsável, deve ser consignado que se tratam de condutas distintas, não se aplicando, portanto, o princípio da absorção das penas.
24.	Já em relação ao ente municipal, não há como se aferir a boa-fé da Município de Mata Roma/MA (nesse sentido, os Acórdão 1577/2007-TCU-Segunda Câmara; 724/2007-1ª Câmara; 2705/2006-1ª Câmara; 369/2005-1ª Câmara) . Todavia, tal impossibilidade não afasta a viabilidade de cientificação do ente federativo para recolhimento, em novo e improrrogável prazo, da importância devida, atualizada monetariamente, sem incidência de juros de mora (art. 12, §§ 1º e 2º, da Lei 8.443/1992) , mesmo na hipótese de revelia. Isto porque a apresentação de defesa é uma faculdade processual, de modo que a renúncia a esse direito não pode, por si só, conduzir o responsável a uma condenação que lhe seja, em alguma medida, mais gravosa (Enunciado, Acórdão 3557/2019-TCU-Primeira Câmara) .
24.1.	Deve-se registrar, quanto à esse encaminhamento que existe nesta Corte de Contas um divergência de entendimentos, na qual uma das correntes entende que a revelia do ente federado impõe o julgamento de mérito de suas contas, sendo dispensável a fixação de novo e improrrogável prazo para recolhimento do débito, na linha dos Acórdão 5442/2017-TCU-Segunda Câmara (Relator Ministro-Substituto Marcos Bemquerer Costa) , 5053/2016 - 1ª Câmara (Relator Ministro José Múcio Monteiro) e 4369/2014 - 1ª Câmara (Relator Ministro Benjamin Zymler) 
Não Ocorrência da Prescrição da Pretensão Punitiva
25.	Observa-se não ter ocorrido a prescrição da pretensão punitiva por parte do TCU que, nos termos do entendimento firmado no Acórdão 1441/2016-TCU-Plenário (Rel. Ministro Augusto Nardes) , subordina-se ao prazo geral de prescrição indicado no art. 205 do Código Civil, qual seja, dez anos contados a partir da data de ocorrência da irregularidade sancionada, nos termos do art. 189 do Código Civil.
26.	As irregularidades discutidas nesta TCE ocorreram nos exercícios de 2013 e 2014, portanto há menos de 10 anos.
27.	Diante do exposto, não há óbice para que os responsáveis sejam apenados com a multa prevista no art. 57 da Lei 8.443/1992.
CONCLUSÃO
28.	Diante da revelia dos responsáveis, Sr. Gustavo Adriano de Matos Correa (CPF XXX.409.803-XX) e Sra. Francisleide Coutinho Garreto (CPF XXX.941.503-XX) , e inexistindo nos autos elementos que permitam concluir pela ocorrência de boa-fé ou de outros excludentes de culpabilidade em suas condutas, propõe-se que suas contas sejam julgadas irregulares e que os responsáveis sejam condenados em débito, bem como que lhes seja aplicada a multa prevista no art. 57 da Lei 8.443/1992.
28.1.	Propõe-se também a apenação do responsável, Sr. Gustavo Adriano de Matos Correa (CPF XXX.409.803-XX) , em razão de grave infração a normas legais e regulamentares, da multa prevista no art. 58, inciso II, da Lei 8.443/1992.
29.	Em relação ao Município de Mata Roma/MA, também diante de sua revelia, propõe-se fixar novo e improrrogável prazo, para que a municipalidade recolha a importância devida, após o que, liquidado tempestivamente o débito atualizado monetariamente, restará sanado o processo.
INFORMAÇÕES ADICIONAIS
30.	Informa-se que na presente data não foram encontrados débitos imputáveis aos responsáveis em outros processos em tramitação no Tribunal.
PROPOSTA DE ENCAMINHAMENTO
31.	Diante do exposto, submetem-se os autos à consideração superior, propondo:
	a) considerar revel, para todos os efeitos, o Município de Mata Roma/MA, dando-se prosseguimento ao processo, nos termos do art. 12, § 3º, da Lei 8.443/1992;
	b) fixar novo e improrrogável prazo de quinze dias, a contar da notificação, com fundamento no art. 12, §§ 1º e 2º, da Lei 8.443/1992 e art. 202, §§ 2º e 3º, do Regimento Interno do TCU, para que o Município de Mata Roma/MA efetue, e comprove perante este Tribunal, o recolhimento da quantia a seguir especificada aos cofres do Fundo Nacional de Saúde, atualizada monetariamente a partir da data indicada até a data do efetivo recolhimento, na forma prevista na legislação em vigor:
	VALOR ORIGINAL (R$) 
	DATA DA OCORRÊNCIA

	18.600,00
	24/10/2013 

	18.600,00
	28/11/2013 

	22.320,00
	27/12/2013 

	22.320,00
	24/1/2014

	11.160,00
	7/3/2014

	11.160,00
	26/3/2014

	11.160,00
	23/4/2014

	11.160,00
	21/5/2014

	11.160,00
	2/7/2014

	c) considerar revéis, para todos os efeitos, o Sr. Gustavo Adriano de Matos Correa (CPF XXX.409.803-XX) e a Sra. Francisleide Coutinho Garreto (CPF XXX.941.503-XX) , dando-se prosseguimento ao processo, nos termos do art. 12, § 3º, da Lei 8.443/1992 c/c o art. 202, § 8º, do RI/TCU;
	d) com fundamento nos arts. 1º, inciso I, 16, inciso III, alíneas 'b' e 'c', da Lei 8.443/1992 c/c os arts. 19, caput, e 23, inciso III, da mesma lei, e com arts. 1º, inciso I, 209, inciso III e IV, 210 e 214, inciso III, do Regimento Interno do TCU, que sejam julgadas irregulares as contas do Sr. Gustavo Adriano de Matos Correa (CPF XXX.409.803-XX) e da Sra. Francisleide Coutinho Garreto (CPF XXX.941.503-XX) , condenando-os, solidariamente, ao pagamento das quantias a seguir especificadas, com a fixação do prazo de quinze dias, a contar da notificação, para comprovarem, perante este Tribunal (art. 214, inciso III, alínea 'a', do Regimento Interno) , o recolhimento da dívida aos cofres do Fundo Nacional de Saúde, atualizadas monetariamente e acrescidas dos juros de mora, calculados a partir das datas discriminadas até a data do recolhimento, e com o abatimento de valores acaso já satisfeitos, na forma prevista na legislação em vigor;
	VALOR ORIGINAL (R$) 
	DATA DA OCORRÊNCIA

	11.595,24
	01/07/2013 

	39.448,03
	01/07/2013 

	10.592,12
	07/08/2013 

	40.366,34
	20/08/2013 

	6.908,33
	19/09/2013 

	5.622,26
	07/10/2013 

	19.328,83
	07/10/2013 

	6.842,53
	23/10/2013 

	11.976,47
	23/10/2013 

	34.125,79
	18/11/2013

	12.827,45
	21/11/2013

	6.001,61
	13/12/2013 

	36.541,24
	13/12/2013 

	22.956,16
	22/01/2014 

	6.477,70
	06/03/2014

	e) aplicar à Sra. Francisleide Coutinho Garreto (CPF XXX.941.503-XX) e ao Sr. Gustavo Adriano de Matos Correa (CPF XXX.409.803-XX) , individualmente, a multa prevista no art. 57 da Lei 8.443/1992 c/c o art. 267 do Regimento Interno, com a fixação do prazo de quinze dias, a contar da notificação, para comprovar, perante este Tribunal (art. 214, inciso III, alínea 'a', do Regimento Interno) , o recolhimento das dívidas aos cofres do Tesouro Nacional, atualizadas monetariamente desde a data do acórdão que vier a ser proferido até a do efetivo recolhimento, se forem pagas após o vencimento, na forma da legislação em vigor;
	f) aplicar ao Sr. Gustavo Adriano de Matos Correa (CPF XXX.409.803-XX) , a multa prevista no art. 58, inciso II c/c o art. 268, inciso II do Regimento Interno, com a fixação do prazo de quinze dias, a contar da notificação, para comprovar, perante este Tribunal (art. 214, inciso III, alínea 'a', do Regimento Interno) , o recolhimento da dívida aos cofres do Tesouro Nacional, atualizada monetariamente desde a data do acórdão que vier a ser proferido até a dos efetivos recolhimentos, se for paga após o vencimento, na forma da legislação em vigor;
	g) autorizar, desde logo, nos termos do art. 28, inciso II, da Lei 8.443/1992 c/c o art. 219, inciso II, do RI/TCU, a cobrança judicial das dívidas caso não atendidas as notificações;
	h) autorizar, desde logo, com fundamento no art. 26, da Lei 8.443/1992 c/c o art. 217, do Regimento Interno do TCU, caso seja do interesse dos responsáveis, o parcelamento da dívida em até 36 parcelas, incidindo, sobre cada uma, os encargos legais devidos, sem prejuízo de alertá-los de que, caso optem por essa forma de pagamento, a falta de comprovação do recolhimento de qualquer parcela implicará o vencimento antecipado do saldo devedor, nos termos do art. 26, parágrafo único, e 59, da Lei 8.443/1992 c/c o art. 217, § 2º, do Regimento Interno do TCU; 
	i) encaminhar cópia da deliberação que vier a ser proferida, bem como do relatório e do voto que a fundamentarem, ao Procurador-Chefe da Procuradoria da República no Maranhão, nos termos do § 3º do art. 16 da Lei 8.443/1992 c/c o § 7º do art. 209 do Regimento Interno do TCU, para adoção das medidas cabíveis; e comunicar-lhe que o relatório e o voto que a fundamentarem podem ser acessados por meio do endereço eletrônico www.tcu.gov.br/acordaos e que, caso haja interesse, o Tribunal pode enviar-lhe cópia desses documentos sem qualquer custo.".
É o relatório.

não há

Procurador Sergio Ricardo Costa Caribé.

TOMADA DE CONTAS ESPECIAL. RECURSOS DO FNS. AUDITORIA DO DENASUS. AUSÊNCIA DE COMPROVAÇÃO DO RECEBIMENTO DOS PRODUTOS PAGOS. IMPUGNAÇÃO. CITAÇÃO. REVELIA. CONTAS IRREGULARES. DÉBITO. MULTA. AUSÊNCIA DE REGISTROS DE PRODUÇÃO DAS EQUIPES DE SAÚDE BUCAL. CITAÇÃO. REVELIA DO MUNICÍPIO. FIXAÇÃO DE NOVO PRAZO PARA RECOLHIMENTO.

TOMADA DE CONTAS ESPECIAL (TCE)

Secretaria de Controle Externo de Tomada de Contas Especial (SecexTCE).

Em exame tomada de contas especial instaurada pelo Fundo Nacional de Saúde (FNS) em desfavor do Sr. Gustavo Adriano de Matos Correa, ex-secretário municipal de saúde de Mata Roma/MA, e da Sra. Francisleide Coutinho Garreto, ex-secretária municipal de finanças, em razão da impugnação parcial de despesas de recursos do Sistema Único de Saúde (SUS) , recebidos pelo Fundo Municipal de Saúde daquele Município entre julho de 2013 e julho de 2014 (peça 5, p. 3) , que perfazem a cifra de R$ 271.610,10 em valores históricos.
Referida impugnação decorreu de auditoria realizada pelo Departamento Nacional de Auditoria do SUS  (Denasus) no segundo semestre de 2014 (peça 5 - Relatório de Auditoria 14553) , na qual constatou-se a existência de despesas pagas "sem comprovação quanto à efetiva entrega e recebimento dos produtos, assim como as notas fiscais não contam com a atestação da entrega e recebimento dos produtos" (Constatação 338494, Relatório do Denasus, peça 5, 22) . Tais despesas referem-se à "aquisição de medicamentos, material médico hospitalar e odontológico".
Desde logo adianto que, além da impugnação dos referidos valores, foi também incluído neste feito a análise quanto a outra irregularidade apontada naquela auditoria, decorrente da ausência de registros de atendimentos odontológicos e da respectiva produção, totalizando R$ 137.640,00 em valores históricos (peça 5, p. 9-10 - Constatação 342045) .
Já no âmbito desta Corte, examinando os elementos que compõem os autos (peças 6-8 e 9-11) , a Secex-TCE realizou, quanto à primeira irregularidade (R$ 271.610,10 - ausência de comprovação da entrega dos produtos pagos) , a citação do Sr. Gustavo Adriano de Matos Correa, ex-secretário municipal de saúde de Mata Roma/MA (gestão 2/1/2013 a 31/12/2016 - peça 1, p. 6 e peça 2, p. 186) , e da Sra. Francisleide Coutinho Garreto, ex-secretária municipal de finanças (gestão 2/1/2013 a 2/6/2016 - peça 1, p. 6 e peça 2, p. 184) .
Quanto à segunda irregularidade (R$ 137.640,00 - ausência de comprovação dos atendimentos odontológicos) , realizou-se a citação do município - em razão da constatação de que a comuna teria se beneficiado dos repasses sem evidenciar a respectiva aplicação dos valores -, bem como a audiência do então secretário municipal de saúde, Sr. Gustavo Adriano de Matos Correa, por "deixar de prestar informações fidedignas acerca da quantidade de equipes de saúde bucal disponíveis para atendimento odontológico à população de Mata Roma/MA" (peça 13, p. 2) .
Em sua derradeira manifestação (peças 20-22) , a unidade técnica - com a chancela do Parquet especial (peça 23) - propõe julgar irregulares as contas dos ex-secretários, condenando-os solidariamente ao ressarcimento dos cofres públicos, bem como a aplicação da multa prevista no art. 57 da Lei Orgânica. Em relação à segunda irregularidade, propõe fixar novo e improrrogável prazo para que o município recolha os valores destinados aos atendimentos odontológicos, bem como a aplicação de multa ao ex-secretário de saúde, com fundamento no artigo 58 da Lei Orgânica.
Com as devidas vênias, dissinto parcialmente da referida proposta. Entendo que, na presente oportunidade, esta Corte deve se limitar a fixar novo e improrrogável prazo ao Município, sem julgar as presentes contas, pelo que passo a expor. 
Considerando a conclusão da equipe de auditoria quanto à inexistência, mesmo após a apresentação de justificativas, dos boletins de produção individual (BPI) relativos aos atendimentos que deveriam ser realizados pelas equipes de saúde bucal (peça 5, p. 9-10) e a revelia do Município, é forçoso reconhecer a inexistência de elementos capazes de comprovar a aplicação dos incentivos financeiros recebidos naquela atividade e, assim, de elidir os indícios de dano que pairam sobre a aplicação dos referidos recursos. 
Assim, acolho a proposta de fixação de novo e improrrogável prazo a fim de que o município recebedor dos recursos destinados aos atendimentos odontológicos recolha a quantia de R$ 137.640,00, em valores históricos, em razão da constatada ausência da respectiva produção das equipes, incorporando a respectiva análise instrutória às minhas razões de decidir. 
Em relação às demais propostas instrutórias, considero mais conveniente ao bom andamento da marcha processual diferir sua análise para futuro exame de mérito do presente feito.
Ante o exposto, manifesto-me por que o Tribunal aprove o acórdão que ora submeto à deliberação deste Colegiado.
TCU, Sala das Sessões Ministro Luciano Brandão Alves de Souza, em 31 de março de 2020.
AUGUSTO SHERMAN CAVALCANTI 
Relator